【裁判字號】    98,家訴,326
【裁判日期】    981028
【裁判案由】    確認繼承權不存在
【裁判全文】
臺灣臺中地方法院民事判決             98年度家訴字第326號
原      告  乙○○
被      告  甲○○○○○○
上列當事人間請求確認繼承權不存在等事件，本院於民國98年10
月14日言詞辯論終結，判決如下：
    主  文
確認被告對於被繼承人戚華鼎之繼承權不存在。
訴訟費用由被告負擔。
    事實及理由
一、按確認法律關係之訴，非原告有即受確認判決之法律上利益
    者，不得提起之，民事訴訟法第247第1項前段定有明文。而
    所謂「即受確認判決之法律上利益」，係指因法律關係之存
    否不明確，致原告在私法上之地位有受侵害之危險，而此項
    危險得以對於被告之確認判決除去之者而言。故確認法律關
    係存否之訴，苟具備前開要件，即得謂有即受確認判決之法
    律上之利益。經查，原告主張被告沈祥虹即為戚京芳，為戚
    華鼎、張才浩之次女，嗣其經本生父母戚華鼎、張才浩於民
    國39年間出養給沈若愚、李舜華為養女，並更名為「沈祥虹
    」，因未辦理收養手續，逕自登記為沈若愚、李舜華之長女
    ，且戚京芳之出生日期登記37年2月2日，然沈祥虹之出生日
    期登記為37年2月12日，致戶籍資料上戚京芳與沈祥虹之父
    母姓名、出生年月日及出生別均不相符，故地政機關與戶政
    機關目前均無法認定被告沈祥虹與戚京芳是否同屬一人，致
    原告即被繼承人戚華鼎之繼承人迄今仍無法辦理繼承登記，
    此有內政部函影本及臺北市內湖區戶政事務所函影本附卷可
    稽。是以卷附舊式戶籍謄本所載被繼承人戚華鼎之次女「戚
    京芳」，是否即係被告沈祥虹或另有其人乙事既不明確，而
    此涉及原告即被繼承人戚華鼎之其他繼承人無法順利辦理繼
    承登記，足使原告在私法上之地位有受侵害之虞，而此項危
    險得以對於被告之確認判決除去之，堪認原告應有即受確認
    判決之法律上利益，從而原告提起本件確認訴訟，於法尚無
    不合，合先敘明。
二、原告起訴主張：被告為原告之親生姐妹，均為被繼承人戚華
    鼎（民國7年9月16日生，身分證統一編號：Ｚ000000000號，
    生前籍設臺中市○區○○○路515巷8號，已於民國97年11
    月28日死亡）與張才浩所生。被告原名戚京芳，為被繼承人
    戚華鼎之次女，戚華鼎早年在大陸地區之鄰居兼摯友沈若愚
    與其配偶李舜華未育有子女，因兩人非常喜歡、疼愛被告戚
    京芳，被繼承人戚華鼎及配偶張才浩乃於38年間同意將戚京
    芳出養予沈若愚及李舜華，然因當時戶政登記制度並不完善
    ，故並未辦理任何收養手續，沈若愚及李舜華將被告戚京芳
    帶回扶養後，乃將之更名為沈祥虹，並逕自在戶籍上將之登
    記為兩人之長女。其後，戚家、沈家先後遷移來臺，兩家仍
    繼續有往來，然期間被告均不知自己之身世，直到被告之養
    父母沈若愚、李舜華於54年、72年間相繼過世後，被告始至
    親戚處得知自己之身世，改稱生父母戚華鼎、張才浩為爸媽
    。嗣戚華鼎於97年11月28日死亡，原告欲辦理遺產過戶登記
    時，因地政機關及戶政機關無法從戶籍資料上確認被告戚京
    芳與沈祥虹身分之同一性，且認為被告被收養之文件不完備
    ，被告之繼承權有無不明，故原告無法順利辦理繼承登記。
    由於被告之繼承權有無仍屬不明，致原告無法辦理被繼承人
    戚華鼎之繼承登記，影響原告及其他繼承人之權益，顯有即
    受確認判決之法律上利益，故提起本件確認訴訟。並聲明：
    如主文所示。
三、被告則以：原告所述上開事實均為真正，伊確實是戚華鼎、
    張才浩所生之次女，惟後來業經沈若愚與李舜華收養為養女
    ，僅未辦理收養手續。伊一直認為沈若愚、李舜華是我的父
    母親，伊結婚時張才浩有來參加婚禮，但伊當時不知道張才
    浩即為其生母，直至72年養母李舜華過世後才知道自己的身
    世，如今已無意回復戚姓，對於原告主張其對戚華鼎無繼承
    權乙事無意見等語。並聲明：原告之訴駁回。
四、得心證之理由
（一）原告主張被告沈祥虹與「戚京芳」為同一人，此為被告所
      不爭執，並經被告生母張才浩到庭證述略以：「被告沈祥
      虹即為戚京芳，為我第二個女兒。（被告是否為你扶養長
      大？）不是，因在大陸時有個老鄉兼鄰居沈若愚，也是我
      先生戚華鼎之同事，因其膝下無子女，非常喜歡被告，所
      以我們就將被告出養予沈若愚及其配偶李舜華，當時只有
      口頭約定，並未寫證明，或辦理任何手續。（這是民國幾
      年的事情？）約37、38年，我們住在南京時，當時被告只
      有1歲多。（你將被告交給沈若愚扶養後，被告就一直是
      由沈若愚扶養？）是的。（你們與沈家是否一起來臺灣？
      ）是先後來臺的，可能是我們先來，沈若愚調到別的單位
      ，後來與別的單位一起來。（37、38年在南京將被告出養
      予沈若愚後，被告有無與你同住過？）沒有。是之後來臺
      於39、40年間透過朋友才與沈家又聯絡上，之後逢年過節
      我們兩家互相有來往。（你們當初來臺，戶籍上仍有記載
      被告戚京芳？）因當時我們生活很苦，所以戚京芳我們並
      無除名，因多1個人補助費及生活補助用品可以多一點點
      ，當時報戶口，只要口頭說明即可登記，無須證明文件等
      語（本院98年9月23日言詞辯論筆錄參照）。又當時因戰
      亂之故，申報戶籍時未記載正確之出生年月日之事，所在
      多有，上開證人張才浩之證詞，尚堪採信。故原告主張被
      告沈祥虹與「戚京芳」為同一人等情，堪信真實。
（二）按關於親屬之事件，在民法親屬編修正前發生者，除本施
      行法有特別規定外，不適用修正後之規定。又收養子女，
      應以書面為之。但自幼撫養為子女者，不在此限，民法親
      屬編施行法第1條後段及74年6月3日修正前（以下簡稱修
      正前）民法第1079條分別定有明文。而民法親屬編施行法
      就民法第1079條於74年6月3日修正後之規定，並無特別規
      定適用修正前發生之親屬事件，本件自應適用修正前發生
      當時之規定，亦即適用實體從舊原則。前揭修正前之民法
      第1079條第1項「自幼」云者，係指未滿7歲者而言；「撫
      養」指以有收養他人之子女為自己之子女之意思養育在家
      而言；民法修正前之收養子女，如係自幼撫養為子女者，
      並非要式行為，既不以將原報戶籍塗銷，辦妥收養登記為
      生效之要件，法律亦未明定應得生父母之同意，祇須有自
      幼撫養之事實，並有以之為子女之意思即可成立，司法院
      35年院解字第3120號解釋、大理院5年上字第1123號解釋
      及最高法院55年台上字第2188號判決可資參照。次按養子
      女與本生父母及其親屬間之權利義務，於收養關係存續中
      停止之，民法第1077條第2項前段定有明文。故子女在收
      養關係終止前，養子女與本生父母相互間雖仍具天然血親
      關係，然其間權利義務關係則處於停止狀態，是養子女在
      出養期間，對於本生父母並無繼承權。
（三）被告之生父母戚華鼎、張才浩於37、38年間將被告出養予
      沈若愚、李舜華時雖未辦理收養登記，然自被告1歲多時
      即由沈若愚、李舜華撫養至成年，此為兩造所不爭執，亦
      經證人即被告生母張才浩證述如前。復經被告配偶嚴少祺
      到庭證述略以：「（被告母親李舜華過世之前，被告如何
      稱呼李舜華？）稱呼媽媽。（被告如何稱呼生母張才浩？
      ）戚媽媽。（李舜華過世時是否只有被告為繼承人？）是
      。（被告何時知道戚華鼎、張才浩為其親生父母親？）在
      李舜華過世後才知道」等語（本院98年10月14日言詞辯論
      筆錄參照）。是以沈若愚、李舜華確實有自幼撫養被告之
      事實，且渠等在世時均未透露被告之身世，顯認沈若愚、
      李舜華有以被告為渠等子女之意思依民法親屬編施行法第
      1條規定適用修正前民法第1079條第l項之規定，及前揭最
      高法院55年台上字第2188號判決意旨，而沈若愚、李舜華
      與被告成立收養關係。雖沈若愚、李舜華均歿，然既被告
      與渠等之收養關係仍存在，則被告對於被繼承人戚華鼎之
      遺產，自無繼承權可言。從而，原告請求確認被告沈祥虹
      對於被繼承人戚華鼎之遺產繼承權不存在，為有理由，應
      予准許。
五、據上論結，本件原告之訴為有理由，依民事訴訟法第78條，
    判決如主文。
中    華    民    國    98    年    10    月    28    日
                  家事法庭法  官  陳宗賢
以上正本係照原本作成。
如對本判決上訴，須於判決送達後20日內向本院提出上訴狀。
中    華    民    國    98    年    10    月    28    日
                          書記官  洪千羽


司法院資訊處製作；財團法人民間司法改革基金會備份。
